【裁判字號】    99,訴,1002
【裁判日期】    991230
【裁判案由】    返還履約保證金
【裁判全文】
臺灣臺南地方法院民事判決              99年度訴字第1002號
原      告  昱興管理顧問有限公司
法定代理人  許耀元
訴訟代理人  林國明律師
被      告  國立成功大學醫學院附設醫院
法定代理人  林炳文
訴訟代理人  王成彬律師
            王金泉
上列當事人間請求返還履約保證金事件，經本院於民國99年12月
7日言詞辯論終結，判決如下：
    主      文
被告應給付原告新臺幣參佰壹拾伍萬元，及自民國九十九年七月
三十一日起至清償日止，按週年利率百分之五計算之利息。
原告其餘之訴駁回。
訴訟費用新臺幣伍萬玖仟肆佰壹拾元，由被告負擔其中新臺幣貳
萬玖仟柒佰零伍元，餘由原告負擔。
本判決原告勝訴部分於原告以新臺幣壹佰零伍元為被告供擔保後
，得假執行；但被告以新臺幣參佰壹拾伍萬元為原告預供擔保後
，得免為假執行。
原告其餘假執行之聲請駁回
    事實及理由
一、本件原告主張：原告於民國99年6月7日與被告簽訂門診大樓
    汽、機車停車場租賃出租招商合約書（下稱系爭合約書），
    約定由原告向被告承租台南市○○路35號成大醫院門診大樓
    停車場，面積約4,290平方公尺，租賃範圍包括B1F訪客機車
    停車場（停車數量約295格）、管理室及B1F至B3F訪客汽車
    停車場（停車數量約268格），租金每月固定275萬元，租賃
    期限自99年6月14日起至102年12月31日止，原告於合約開始
    前交付被告新台幣（下同）590萬元之履約保證金。嗣原告
    經營半個月即虧損高達100萬元，經向被告提出租金重新議
    價或雙方合意終止租約之申請，被告於99年6月28日同意提
    前終止租約，營運終止日為同年6月30日，並令原告應於同
    年7月3日之前拆除設備，並退出上開租賃場所，原告已依據
    系爭合約書第8條第2項約定辦理，被告自應返還全部履約保
    證金590萬元。復因被告於原告退出後，立即在原址繼續營
    業，並無停車費收入之損失，反觀原告投資之機械設備、人
    事費用及營業損失即高達數百萬元，為此依民法第252條規
    定，請求核減至相當數額等語。為此聲明：被告應給付原告
    590萬元，及自起訴狀繕本送達翌日即99年8月5日起至清償
    日止，按年息百分之5計算之利息。並願供擔保請准宣告假
    執行。
二、被告則以：原告訂約後不及一個月即向原告表示不願繼續營
    業，被告已於99年6月28日依系爭合約書第16條第1項第3款
    之規定向原告解除合約，被告自得沒收全部履約保證金，被
    告並非因原告主張依據系爭合約書第8條第2項終止合約而與
    原告合意終止租約。所謂系爭合約書第8條所規定之免計罰
    則係指事前3日通知無法全天候營業，而非以後根本不再營
    業之情形。再者，被告因原告違約，被告須自行出資設立設
    備，並僱請人力收取停車費用，因此所受損害已超過590萬
    元，被告自得沒收全部履約保證金，無依民法第252條之規
    定酌減違約金之情形等語，資為抗辯。為此聲明：駁回原告
    之訴，如受不利判決願供擔保，請准宣告免為假執行。
三、本件有關原告主張：兩造於99年6月7日簽訂系爭合約書，由
    被告承租台南市○○路35號成大醫院門診大樓停車場，面積
    約4,290平方公尺，租賃範圍包括B1F訪客機車停車場、管理
    室及B1F至B3F訪客汽車停車場，租金每月固定275萬元，租
    賃期限自99年6月14日起至102年12月31日止，原告於合約開
    始前已交付被告590萬元履約保證金，詎原告營業半個月即
    虧損而向被告提出租金重新議價及提前終止租約之意思表示
    ，經兩造於99年6月28日協議原告於99年6月30日退出停車場
    營運，並於99年7月3日前拆除停車場相關設備等情，業據提
    出系爭合約書、99年6月28日協調會議紀錄、照片、契約金
    與實際收入比較表、廠商報價單等件在卷可稽，並為被告所
    不爭執，自堪信為真實。
四、原告復主張：其已依系爭合約書第8條第2項規定辦理，自應
    免計罰責，且原告退出營運後，被告已派員繼續接管營運，
    並無損失，自應將全部履約保證金返還原告等情，惟被告辯
    稱：本件係因原告經營虧損而於99年6月24日提前終止契約
    （見本院卷203頁原告函文），被告依系爭合約書第16條規
    定「解除契約」並沒收全部履約保證金，且原告退出營運並
    拆除設備後，被告受有租金損失，及另行與訴外人竑穗興業
    有限公司訂立勞務採購合約書之人力成本、設備投入、場地
    清潔、人力管理等損失，合計已超過590萬元，被告沒收履
    約保證金，自屬合理等語，則兩造爭執之要點在於：
    (一)原告主張依系爭合約書第8條第2項，被告不應沒收履約保
      證金，是否有理？
    (二)若被告得沒收履約保證金，其數額是否適當？
五、得心證之理由：
  (一)按解釋意思表示，應探求當事人之真意，不得拘泥於所用之
    辭句，民法第98條定有明文。故解釋當事人所立書據之真意
    ，以當時之事實及其他一切證據資料為其判斷之標準，不能
    拘泥字面或截取書據中一二語，任意推解致失真意。又屬繼
    續性之租賃契約一經合法成立並開始履行，除有終止之原因
    外，不能以解除之意思表示，使之消滅（最高法院91年度台
    上字第577號判決參照）。再者，當事人約定租賃期限者，
    固應受期限之拘束，然若約定當事人之一方，得於期限屆滿
    前終止契約者，是即終止權之保留，法律所許可之。
  (二)詳觀系爭合約書，係定有租賃期限之契約，其中第16條約定
    ：「終止或解除及沒收全部履約保證金（乙方（即原告）凡
    有下列情形之一者，甲方（即被告）得解除契約並沒收全部
    履約保證金）：‧‧‧(三)乙方工作能力薄弱，任意停止工作
    ，或作輟無常，進行遲滯或『提前終止合約』（視同中途違
    約）。‧‧‧」等語，足認兩造依約本應受租賃期限之拘束
    ，惟因前揭第16條約定內容尚約定『終止契約』，系爭契約
    賦予原告於租約期限屆滿前得行使終止權，且於此情形下，
    被告亦得解除契約（如契約已開始履行者，則應為「終止」
    契約）並沒收全部履約保證金，是於原告提前終止系爭合約
    之情形，自應適用第16條約定甚明。至系爭合約書第8條係
    約定：「營業時間：(一)應24小時全天候全年無休。(二)乙方無
    法營業時，至遲應於事前3日（不含例假日）通知甲方，徵
    得甲方同意後免計罰責。(三)乙方違反前項約定者，甲方得立
    即終止租約，並沒收全部履約保證金。」等詞，核其文義及
    規範目的係約束承租人之「營業時間」，蓋一般租約尚不致
    規範承租人於租期內之使用或營業時間，惟本件因係被告醫
    院停車場場地出租，有服務就醫大眾之目的，故特別訂有營
    業時間，即原告若無法依約定全天候24小時全年無休營業，
    應於事前3日通知被告，徵得被告同意後免計罰責，此乃僅
    係「一時」無法配合營業時間，屬短暫性質，始約定僅於「
    3日前」通知被告使其可預作準備即可，反觀原告提前終止
    合約，並非短暫無法配合約定之營業時間，而係使租約效力
    向後消滅，被告尚須重新另覓他人辦理停車場營運相關事宜
    ，顯非3日時間可以達成，可見系爭合約第8條乃適用於「原
    告一時無法配合全天候全年無休營業」，至於「原告無法繼
    續履行契約而欲提前終止契約」之情形則無適用之餘地。
  (三)經查，本件原告係因經營虧損而向被告提出終止租約之意思
    表示（見本院卷203頁原告函文），則被告主張依系爭合約
    書第16條第3款之規定向被告解除契約（因本件租約已開始
    履行，故應為「終止」契約，見本院卷23頁會議紀錄），尚
    非無據。原告猶主張系爭合約係兩造「合意終止」，被告不
    得沒收履約保證金可言云云，惟如上所述，系爭契約既賦予
    承租人得單方提前終止契約，只是出租人亦得據以解除或終
    止契約並沒收履約保證金而已，則於本件原告主動提出終止
    契約之情形，無論係被告同意原告終止契約或被告再對原告
    為解除或終止契約之意思表示，均不影響被告得依系爭合約
    第16條沒收履約保證金，是原告該部分之主張尚不足採。
  (四)按當事人得約定債務人於債務不履行時，應支付違約金；又
    違約金，除當事人另有訂定外，視為因不履行而生損害之賠
    償總額。其約定如債務人不於適當時期或不依適當方法履行
    債務時，即須支付違約金者，債權人除得請求履行債務外，
    違約金視為因不於適當時期或不依適當方法履行債務所生損
    害之賠償總額，民法第250條第1、2項分別定有明文。次按
    約定之違約金額過高者，法院得減至相當之數額，同法第25
    2條亦規定甚明。約定之違約金苟有過高情事，法院即得依
    該規定核減至相當之數額，亦即法院得以職權為之，亦得由
    債務人訴請法院核減。而審核當事人約定之違約金是否過高
    ，須依一般客觀事實，社會經濟狀況，當事人所受損害情形
    及債務人如能依約履行時，債權人可享受之一切利益為衡量
    標準。經查，兩造約定若原告提前終止租約，被告得沒收保
    證金之目的，係為確保契約履行，具違約金性質，此亦為兩
    造所不爭執（見本院卷44頁），本院審酌系爭合約所訂租金
    額為每月固定275萬元，被告無需負擔任何人力、停管設備
    等成本支出，嗣原告提前終止契約後，被告為爭取儘速回復
    停車場營業之時效，乃另與訴外人竑穗興業公司訂立勞務採
    購契約（人力外包方式），惟須自行負擔相關停管設備、人
    事成本、清潔費用及停車場收入盈虧，以99年7月7日停車場
    重新營運起至99年9月30日止，其停車場收費每月平均收入
    僅約為1,234,950元【計算式：（99年7月收入1,145,670元
    ＋99年8月收入1,286, 720元＋99年9月收入1,272,460元）
    ÷3個月＝1,234,950元。】，被告除損失99年7月1日至同年
    月6日共6天之租金外，其重新營運後所能獲取之利益亦較於
    之前兩造簽立之系爭合約（場地外包）所得獲取之租金數額
    顯然減少，固據提出原告不爭執之勞務採購合約書及停車場
    營收表等件在卷足憑，惟被告嗣後採人力外包方式致其營收
    減少及尚需自行支出停管設備成本，乃出於其爭取經營時效
    之考量，尚不能將被告後來經營方式改變以致收益減少之風
    險全歸諸原告負擔。又被告主張系爭契約終止後，若仍採同
    樣與系爭合約所定之場地外包方式出租，則尚需時約3個月
    又12日一節，固亦提出原告不爭執之系爭合約採購時程表及
    相關簽呈存卷足佐，堪認因原告提前終止契約，被告辦理停
    車場招標、評選之程序必須再經相當期間，而受有相當於租
    金之損害，惟被告所陳其中有關被告內部行政簽呈適宜應可
    縮短相關內部聯繫時程以爭取時效，且在招標作業期間，被
    告尚非不能先行另聘人力支援因應。爰參酌民法第450條第3
    項有關終止契約至少於1個月前通知之規定，認本件被告因
    原告提前終止租約而得沒收之履約保證金額核減為相當於1
    個月之租金數額即275萬元，堪為適當。則原告請求被告返
    還履約保證金以315萬元範圍內為可採，超過上開部分之請
    求，則屬無據。
六、綜上所述，原告依據兩造契約及民法第252條酌減違約金之
    規定，請求被告給付315萬元，及自起訴狀繕本送達之翌日
    即99年7月31日起至清償日止，按週年利率百分之5計算之法
    定遲延利息部分，為有理由，應予准許；逾此部分之請求，
    則無理由，應予駁回。又兩造均陳明願供擔保及反擔保，聲
    請宣告假執行及免為假執行，就勝訴部分爰分別酌定金額准
    許之。又原告其餘假執行之聲請，則因訴之駁回而失所依附
    ，併予駁回。
七、按各當事人一部勝訴、一部敗訴者，其訴訟費用，由法院酌
    量情形，命兩造以比例分擔或命一造負擔，或命兩造各自負
    擔其支出之訴訟費用，民事訴訟法第79條定有明文。本院酌
    量兩造訴訟之勝敗情形，命兩造以比例分擔，爰確定如主文
    第3項所示。
八、又本件事證已臻明確，兩造其餘主張陳述及攻擊防禦方法，
    核與判決結果不生影響，爰不逐一論述，附此敘明。
九、結論：原告之訴為一部有理由，一部無理由，依民事訴訟法
    第79條、第87條第1項，第390條第2項、第392條第2項，判
    決如主文。
中    華    民    國    99    年    12    月    30    日
                        民事第一庭    法  官  蔡雅惠
以上為正本係照原本作成。
如對本判決上訴，須於判決送達後20日內向本院提出上訴狀（須
附繕本）。
如委任律師提起上訴者，應一併繳納上訴審裁判費。
中    華    民    國    99    年    12    月    30    日
                                      書記官  詹書瑋

司法院資訊處製作；財團法人民間司法改革基金會備份。
